【裁判字號】    99,訴,23
【裁判日期】    991105
【裁判案由】    清償債務
【裁判全文】
臺灣宜蘭地方法院民事判決                99年度訴字第23號
原      告  華山產物保險股份有限公司
法定代理人  財團法人保險事業發展中心即代表人乙○○
訴訟代理人  沈里麟
            邱鈞賢
            林辰容
被      告  甲○○原名黃芳美.
上列當事人間清償債務事件，本院於民國99年10月11日言詞辯論
終結，判決如下：
    主      文
被告應給付原告新台幣柒拾捌萬捌仟陸佰參拾參元，及其中新台
幣柒拾伍萬貳仟伍佰捌拾肆元，自民國八十八年四月九日起至清
償日止，按年息百分之五計算之利息，暨自民國八十八年四月九
日起至清償日止，其逾期在六個月以內者，按上開利率百分之十
，逾期超過六個月部分者，按上開利率百分之二十計算之違約金
。
訴訟費用新台幣捌仟伍佰玖拾元由被告負擔。
本判決於原告以新台幣貳拾陸萬仟元供擔保後，得假執行。
    事實及理由
一、按訴狀送達後，原告不得將原訴變更或追加他訴。但擴張或
    減縮應受判決事項之聲明者，不在此限。民事訴訟法第255
    條第1項第3款定有明文。查本件原告原起訴主張訴外人馮春
    蘭於民國86年9 月間邀同訴外人呂美麗及被告甲○○（原名
    黃芳美）向訴外人亞太商業銀行股份有限公司（下稱亞太商
    業銀行）借款新台幣（下同）380 萬元，惟訴外人馮春蘭等
    人並未依約履行付款，迭經催討均無結果。前開借款，訴外
    人亞太商業銀行曾向原告（原名太平產物保險股份有限公司
    ，嗣更名華山產物保險股份有限公司）投保償還貸款保證保
    險，故依保險契約向原告請求理賠，經原告依約賠付訴外人
    所受損害及追償費用計78萬8,633 元後，訴外人亞太商業銀
    行即將前開理賠金額之債權讓與原告，因而起訴請求：「被
    告應給付原告78萬8,633元，及自87年6月14日起至清償日止
    ，按年息5％計算之利息，及逾期在6個月以內者，按上開利
    率10％，逾期超過6 個月部分者，按上開利率20％計算之違
    約金。」；嗣於99年4月6日另具狀稱前述賠付金額係以本金
    75萬2,584元加計6個月利息3萬6,049元為其計算之請求基礎
    ，又訴外人馮春蘭最後1次繳款日為87年10月8日，加計前述
    已計付之利息，故變更聲明為請求：「被告應給付原告78萬
    8,633元，及其中75萬2,584元，自88年4月9日起至清償日止
    ，按年息5％計算之利息，及逾期在6個月以內者，按上開利
    率10％，逾期超過6 個月部分者，按上開利率20％計算之違
    約金。」。核其所為，係屬減縮應受判決事項之聲明，於法
    尚無不合，應予准許。
二、原告主張：
(一)緣訴外人馮春蘭於86年9 月17日邀同訴外人呂美麗及被告甲
    ○○（原名黃芳美）等2 人為連帶保證人，向訴外人亞太商
    業銀行借款380萬元，約定借款期間自86年10月13日起至101
    年10月13日止，以每個月為1期，於借用後分180期依年金法
    按月於每月13日平均攤還本息，並按年利率9 ％（即該銀行
    基本放款利率加2.8 碼）計息，嗣後隨亞太商業銀行基本放
    款利率調整而調整，並自調整後之第1 個應繳款日起，按調
    整後之基本放款利率加原約定之加碼數計息，借用人倘不依
    期還本、付息或償付本息時，除按本借款之約定利率加計遲
    延利息外，另按借款本金總餘額自應償付日起加計違約金（
    即逾期6個月以內者，按本借款利率10％計算，逾期6個月以
    上者，按本借款利率20％計算），並約定逾期清償本金時，
    無須事先通知或催告，喪失期限利益，視為全部到期。又訴
    外人亞太商業銀行並同時向原告投保償還貸款保證保險，約
    定若本件借款屆期不獲清償，應由原告負理賠責任。嗣因訴
    外人馮春蘭自87年10月8日最後1次繳款後即逾期未依約按期
    清償，原告乃於87年12月間依保險契約賠償亞太商業銀行78
    萬8,633元（即本金75萬2,584元加計6個月利息3萬6,049 元
    ），並已依保險契約之約定暨民法第294、295條規定在上述
    理賠金額範圍內，自亞太商業銀行受讓本件借款債權。為此
    ，爰以本件起訴狀繕本及債權移轉證明書之送達（即支付命
    令聲請狀之送達）對被告為債權移轉之通知，並依保險法第
    53條規定暨消費借貸、連帶保證及債權讓與之法律關係，起
    訴請求被告如數給付等語。
(二)並聲明：如主文第1 項所示，並陳明願供擔保，請准宣告假
    執行。
三、被告則以：
(一)伊與原告間從未曾發生借貸或保證等情事，且訴外人馮春蘭
    、呂美麗等2 人與伊亳無關係亦素不相識；關於原告所提出
    的擔保放款借據上的簽名及用印，那不是伊的簽名，也沒有
    這個印章，亦也沒申請過印鑑章，否認其真正。對於內政部
    警政署及法務部調查局函覆無法鑑定之結果，沒有意見等語
    ，資為答辯。
(二)並聲明：原告之訴駁回。
四、得心證之理由：
    本件兩造爭執之處，乃在於：(一)被告與訴外人亞太商業銀
    行間是否有系爭連帶保證關係存在？亦即系爭借據上所載之
    黃芳美簽名及用印是否為真正？(二)如為真正，原告依保險
    法第53條及債權讓與之法律關係，請求被告給付如訴之聲明
    所示之金額、利息及違約金，是否有據？
(一)被告與訴外人亞太商業銀行間是否有系爭連帶保證關係存在
    ？亦即系爭借據上所載之黃芳美簽名及用印是否為真正？
１、本件原告主張訴外人馮春蘭於86年9 月17日邀同訴外人呂美
    麗及被告甲○○（原名黃芳美）為連帶保證人，向訴外人亞
    太商業銀行借款 380萬元，並約定借款期間自86年10月13日
    起至101年10月13日止，以每個月為1 期，於借用後分180期
    依年金法按月於每月13日平均攤還本息；倘借用人未依約償
    付本息時，除按原約定利率加計遲延利息外，尚應加計違約
    金，並喪失期限利益，視為全部到期。嗣馮春蘭僅繳納至87
    年10月8 日，即逾期未再依約按期清償之事實，乃據其提出
    亞太商業銀行擔保放款借據、亞太商業銀行貸款餘額查詢單
    、損害金額明細暨賠款計算書等件影本為證（詳卷附桃園地
    方法院98年度司促字第 30040號卷宗影本第8、9頁及本院卷
    宗第29頁至第31頁）。然被告否認曾擔任系爭債務之連帶保
    證人，並否認原告所提出的擔保放款借據上伊簽名及用印之
    真正等語。
２、經查，原告主張系爭借據上之被告簽名及用印為真正，乃據
    其提出其上連帶保證人欄或授權人、發票人欄，書寫有被告
    之原名「黃芳美」、「桃園市○○街20之1號2Ｆ」等文字及
    蓋用「黃芳美」印文之系爭借據、授權書及本票等原本各乙
    紙為佐，並請求向中華郵政股份有限公司桃園水汴頭郵局調
    取被告於前開郵局之原始開戶（含嗣後更名變更）資料後，
    連同本院於99年2 月10日言詞辯論期日當庭諭命被告書寫「
    黃芳美」之直式簽名、身分證字號及「桃園市○○街20之1
    號2Ｆ」等文字各5次等資料，送請鑑定。經本院檢送原告提
    出之系爭借據、被告當庭書寫之文件、被告於桃園水汴頭郵
    局之開戶文件，先後委請內政部警政署刑事警察局及法務部
    調查局就系爭借據上關於連帶保證人「黃芳美」所書寫之簽
    名、身分證字號及住址（此為待鑑標的），與被告當庭書寫
    之「黃芳美」姓名、身分證字號及住址、被告94年10月間於
    桃園水汴頭郵局之開戶時所書寫之「黃芳美」姓名、身分證
    字號及住址（此為比對標的），是否為同一人所為；及借據
    上關於連帶保證人「黃芳美」蓋用之印文，與郵局開戶資料
    蓋用之「黃芳美」印文，是否為同一枚印章之用印等事項為
    鑑定，均遭內政部警政署刑事警察局及法務部調查局以送鑑
    比對文件不足及欠缺印章實物為由，而函覆「無法鑑定」在
    案（詳本院卷宗第57、62頁）。
３、而按，鑑定為一種調查證據之方法，法院對於系爭之物認有
    選定鑑定人鑑定之必要，自可依法實施鑑定，若對於通常書
    據之真偽，認為自行核對筆跡已足為判別時，則為程序簡便
    起見，自行核對筆跡即以其所得心證據為判斷，而未予實施
    鑑定程序，亦難指為違法。是文書之真偽，得依核對筆跡或
    印跡證之。而筆跡或印跡是否相符，法院本得依其自由心證
    判斷之，非得以當事人無鑑定之聲請，或「鑑定機關未予鑑
    定」，遽予拒絕判斷（最高法院19年上字第2189號判例、同
    院75年度台上字第422 號裁判參照）。又人之筆跡，於異時
    為觀察，雖同一字之每一筆劃非必全屬相同，惟如字跡佈局
    結構相同，應即足認筆跡之相同。是查：依卷附中華郵政
    股份有限公司桃園郵局99年6 月28日桃營字第0991803485號
    函檢送被告於94年間在桃園水汴頭郵局開戶時所填寫郵政存
    簿儲金立帳申請書（含附件經被告親自簽名之身分證及健保
    卡影本），其上由被告親自書寫之「黃芳美」、「Ｚ0000000
    00」、「桃園」等文字，及作為郵局帳戶印鑑章蓋用之「黃
    芳美」印文，以之與原告所提出之系爭借據、授權書及本票
    等文件所書寫之「黃芳美」、「Ｚ000000000」、「桃園」及
    蓋用之「黃芳美」印文仔細比對，以肉眼觀察，兩者文字之
    運筆書寫結構甚為相仿，應可認係為同一人所為；另印文之
    刻字佈局結構、形狀大小經核亦屬相同，而應為同一枚印章
    。再者，復觀諸本院於99年2 月10日言詞辯論期日當庭諭
    命被告書寫「黃芳美」之直式簽名、身分證字號及「桃園市
    ○○街20之1號2Ｆ」等文字，以之與原告所提出之系爭借據
    、授權書及本票等文件所書寫之「黃芳美」、「Ｚ000000000
    」、「桃園市○○街20之1號2Ｆ」等文字再次作為比對，以
    肉眼觀察，兩者文字之運筆書寫結構亦極其相仿，而可認係
    為同一人所為。此外，系爭借據、授權書及本票乃為86年
    9 月間所書立，當時填載之被告住址乃為「桃園市○○街20
    之1號2Ｆ」，而被告於94年間在桃園水汴頭（13支）郵局開
    戶時所填載之通訊地址雖為「桃園市○○路○段266號之6 號
    」，然依其所檢附之舊式身分證背頁住遷註記，及卷附被告
    之戶籍謄本記事欄所載遷移情形，其原設籍之地址亦確為「
    桃園市○○街20之1號2Ｆ」（詳臺灣桃園地方法院98年度司
    促字第30040 號民事卷宗影本第14頁），益見系爭借據上所
    載內容之正確性。從而，揆諸前開說明，原告主張系爭借據
    上關於被告之簽名及印文乃為真正乙節，堪信為真實。
４、又按，私文書經本人或其代理人簽名、蓋章者，推定為真正
    ，民事訴訟法第 358條定有明文。是系爭借據上連帶保證人
    欄內之被告「黃芳美」簽名及用印乃為真正乙節，業經本院
    審認如上，則依前開條文之規定，系爭借據私文書所載之內
    容亦應推定為真正，故原告據此主張被告業於系爭借據連帶
    保證人欄簽名、用印，自應認其與訴外人亞太商業銀行間就
    系爭債務乃成立連帶保證之契約關係，洵屬有據。
(二)原告依保險法第53條及債權讓與之法律關係，請求被告給付
    如訴之聲明所示之金額、利息及違約金，是否有據？
１、原告主張訴外人馮春蘭於86年9 月17日邀同訴外人呂美麗及
    被告甲○○（原名黃芳美）為連帶保證人，向訴外人亞太商
    業銀行借款 380萬元乙節乃為真實，業經本院審認如上。原
    告復主張上開借款約定借款期間自86年10月13日起至101年1
    0月13日止，以每個月為1 期，於借用後分180期依年金法按
    月於每月13日平均攤還本息，並按年利率 9％（即該銀行基
    本放款利率加 2.8碼）計息，嗣後隨亞太商業銀行基本放款
    利率調整而調整，並自調整後之第1 個應繳款日起，按調整
    後之基本放款利率加原約定之加碼數計息，借用人倘不依期
    還本、付息或償付本息時，除按本借款之約定利率加計遲延
    利息外，另按借款本金總餘額自應償付日起加計違約金（即
    逾期6個月以內者，按本借款利率10％計算，逾期6個月以上
    者，按本借款利率20％計算），並約定逾期清償本金時，無
    須事先通知或催告，喪失期限利益，視為全部到期。又訴外
    人亞太商業銀行並同時向原告投保償還貸款保證保險，約定
    若本件借款屆期不獲清償，應由原告負理賠責任。嗣因訴外
    人馮春蘭自87年10月8日最後1次繳款後即逾期未依約按期清
    償，原告乃於87年12月間依保險契約賠償亞太商業銀行78萬
    8,633元（即本金75萬2,584元加計 6個月利息3萬6,049元）
    。亞太商業銀行並因此於87年12月22日書立住宅抵押貸款償
    還保證保險賠款暨債權移轉證明書予原告，約明將前開貸款
    債權於賠款金額範圍內移轉予原告之事實，亦據其提出與所
    述相符之其提出亞太商業銀行擔保放款借據、住宅抵押貸款
    償還保證保險賠款收據暨債權移轉證明書、賠款接受書、亞
    太商業銀行貸款餘額查詢單、損害金額明細暨賠款計算書等
    件影本為證（詳卷附桃園地方法院98年度司促字第 30040號
    卷宗影本第 8頁至第11頁、本院卷宗第29頁至第31頁），堪
    信屬實。
２、按債權人得將債權讓與於第三人。讓與債權時，該債權之擔
    保及其他從屬之權利，隨同移轉於受讓人。民法第294條第1
    項、第295條第1項分別定有明文。是債權之讓與，該債權之
    擔保權利隨同移轉於受讓人，對於為擔保之保證債務人，祇
    須經讓與人或受讓人以此事由而為通知即生效力，不以債務
    人另立書據承認為其要件（最高法院42年台上字第 248號判
    例參照）。從而，原告主張亞太商業銀行業於87年12月22日
    書立住宅抵押貸款償還保證保險賠款暨債權移轉證明書予原
    告，約明將前開貸款債權於賠款金額範圍78萬8,633 元（即
    本金75萬2,584元，及加計6個月利息3萬6,049元）內移轉予
    原告，故於該債權讓與範圍內之擔保，及遲延利息、違約金
    請求權等從屬之權利亦一併移轉與原告，爰以本件起訴狀繕
    本及債權移轉證明書之送達（即支付命令聲請狀之送達）對
    被告為債權移轉之通知，因此依據消費借貸、連帶保證及債
    權讓與之法律關係，請求被告應給付原告78萬8,633 元，及
    其中75萬2,584元，自88年4月9日起至清償日止，按年息5％
    計算之利息，暨自88年4月9日起至清償日止，其逾期在6 個
    月以內者，按上開利率10％，逾期超過6 個月部分者，按上
    開利率20％計算之違約金，應屬有據。
３、至原告另主張依保險法第53條第1 項：「被保險人因保險人
    應負保險責任之損失發生，而對於第三人有損失賠償請求權
    者，保險人得於給付賠償金額後，代位行使被保險人對於第
    三人之請求權；但其所請求之數額，以不逾賠償金額為限。
    」之規定，一併請求被告為前開之給付。然依前開之規定，
    保險人所得代位者，係指被保險人對於第三人有「損害賠償
    請求權」存在時始得行使之，而本件被保險人即亞太商業銀
    行對於原告所得主張之請求權，係基於連帶保證之契約關係
    ，亦即於債務人不履行債務時，請求其代負履行之責任，其
    性質非屬損害賠償之請求權，故本件應無保險法第53條第1
    項之適用，原告此部分之主張，並無理由。
(三)綜上所述，原告依消費借貸、連帶保證及債權讓與之法律關
    係，請求被告給付應給付其78萬8,633元，及其中75萬2,584
    元，自88年4月9日起至清償日止，按年息5 ％計算之利息，
    暨自88年4月9日起至清償日止，其逾期在6 個月以內者，按
    上開利率10％，逾期超過6 個月部分者，按上開利率20％計
    算之違約金，為有理由，應予准許。
五、假執行之宣告：
    原告陳明願供擔保，聲請宣告假執行，核無不合，爰酌定相
    當擔保金額准許之。
六、訴訟費用負擔之依據：民事訴訟法第78條。
中    華    民    國    99    年    11    月     5    日
                  臺灣宜蘭地方法院民事庭
                      法  官  林翠華
正本係照原本作成。
如對本判決上訴，應於判決送達後20日內向本院提出上訴狀（須
附繕本）。
中    華    民    國    99    年    11    月     5    日
                      書記官  劉謹翊
裁判費計算書：
┌────────┬────────┬────────┐
│   項      目   │金  額（新台幣）│   備    註     │
├────────┼────────┼────────┤
│第一審裁判費    │    8,590元     │原告繳納；被告負│
│                │                │擔。            │
└────────┴────────┴────────┘

司法院資訊處製作；財團法人民間司法改革基金會備份。
